【裁判字號】    90,重上更(一),31
【裁判日期】    900918
【裁判案由】    殺人等
【裁判全文】
臺灣高等法院臺中分院刑事判決                九十年度重上更(一)字第三一號
    上  訴  人
    即  被  告  己○○
    選任辯護人  甘龍強
    上  訴  人
    即  被  告  壬○○
    選任辯護人  洪錫欽
右上訴人，因被告殺人等案件，不服臺灣臺中地方法院七十九年度重訴字第一七八五
號，中華民國八十八年四月七日第一審判決（起訴案號：臺灣臺中地方法院檢察署七
十八年度偵續字第六二號，七十八年度偵字第八五四一號），提起上訴，本院判決後
，由最高法院發回審理，本院判決如左：
    主  文
原判決關於己○○、壬○○部分均撤銷。
己○○殺人，處有期徒刑拾貳年，褫奪公權陸年，減為有期徒刑捌年，褫奪公權肆年
。
壬○○證人，於執行審判職務之公署審判時及於檢察官偵查時，於案情有重要關係之
事項，供前具結，而為虛偽陳述，處有期徒刑拾月。
    事  實
一、己○○於民國（下同）七十八年三月四日晚間十一時許，與友人丁○○（經本院
    更五審判決無罪，由最高法院上訴駁回而確定）至台中市○○路「統一租車行」
    （即原「六六九車行」），向案外人林芳瑛承租車牌號碼七○○—五八八二號裕
    隆白色飛羚小客車，準備翌日上午前往高雄參加己○○友人蔡文畢之妹妹蔡美雪
    之婚禮，承租手續辦妥後，該車即交由丁○○駕駛，沿臺中市○○路○○村路○○○○路、五權路至五權五街口，己○○所經營之熱情理髮廳。同日晚間十一時
    四十分許，己○○即邀同丁○○、蔡文畢、戊○○（年籍不詳）、林福明、陳文
    卿（己○○之胞弟）等人，沿五權路、中山路行駛，至中山路與原子街口之「名
    洋餐廳」飲酒，至翌日（即三月五日）凌晨三時許，己○○等一行人再沿中山路
    、仁愛街到民族路「市內車卡拉ＯＫ」店喝酒，其間蔡文畢吳樹蘭於凌晨四時許
    先行離去，待同日凌晨四時十分至三十分許飲畢，丁○○駕駛上開小客車搭載己○○、戊○○二人，沿民族路前行欲往五權路之「玲瓏萊理髮廳」，以便丁○○
    等待女友葉素玲（逾期居留之印尼人）下班，車行至五權路、民族路口，因汽油
    耗盡無法續行，丁○○乃換搭計程車，在臺中市○○路○○路口之便利商店購買
    塑膠袋後，再至臺中市○○路、復興路口二十四小時營業之加油站購買汽油，己○○戊○○二人則在該汽車上等候，前後約二十分鐘，待丁○○購買汽油折返後
    ，再將該汽車駕駛至約二百公尺距離，於同日凌晨四時三十分至五十分許，返至
    臺中市○○路接近民生路口之玲瓏萊理髮廳，丁○○乃將該車交予己○○使用而
    離去，己○○乃駕駛上開小客車搭載戊○○往另一方向至熱情理髮廳後，即駕駛
    上開小客車使戊○○坐於前座，沿五權路轉英才路由南往北方向行駛，欲送戊○○回大雅路六二四號來福賓館之住處，於當日凌晨五時五分至十分左右，車行至
    英才路二三○號前，因己○○一夜飲酒精神不濟，疏未注意劉來富騎五六○—七
    一八二號重型機車已摔倒該處，致煞避不及撞上劉來富身體（起訴書未載是否有
    撞傷，亦未起訴過失傷害），此時己○○戊○○二人理應下車查看，並為適當之
    救護措施，詎己○○不思此圖，明知車輪輾過人身，足以使人死亡，竟突萌殺人
    犯意，續行前進，欲輾過劉來富後逃逸，又因劉來富身材高大，該車輪未能輾過
    而後滑，乃再加足油門，終於輾過劉來富之腹胸部，並拖行十餘公尺後，將劉來
    富棄置現場，迅即往大雅路方向逃逸，劉來富嗣經行經該處之賣豬血商人癸○○
    及計程車司機甲○○，先後記明該逃逸之車牌號碼七○○—五八八二號後分別向
    警方報案，並送醫急救，於同日上午六時許，劉來富因胸腹部被輾壓腔內出血（
    即上胸部、乳部、前腋窩部、側胸部、乳下部挫傷多處合併兩側多數肋骨骨折及
    內出血、季肋部、心窩部、上腹部、臍部及下腹部挫傷合併兩側部分肋骨骨折及
    內出血）外傷性休克死亡。
二、壬○○明知丁○○與己○○等人在「市內車卡拉ＯＫ」店內飲酒期間，並未單獨
    駕駛上開小客車至五權路之玲瓏萊理髮廳，詎壬○○基於迴護己○○之整體犯意
    ，先於臺灣臺中地方法院檢察署七十八年偵字二七四八號己○○、丁○○被訴過
    失致死案件，七十八年四月六日檢察官訊問時，為證人時，於供前具結，證稱丁○○於三月五日凌晨曾至玲瓏萊理髮廳二次，一次在四點至五點之間，係單獨駕
    車前來，一次為五點四十分，係開車載己○○、戊○○同來。於上開肇事發生時
    間之案情有重要關係之事項為虛偽陳述，致臺灣臺中地方法院檢察署檢察官採信
    其上開證詞，認定劉來富於五時五分至十分遭上開車牌號碼七○○—五八八二號
    小客車撞及當時，該小客車係由丁○○所駕駛，因而對丁○○依殺人罪提起公訴
    。經原審以七十八年度重訴字第七四四號判決判處丁○○殺人罪刑，經丁○○上
    訴後，壬○○於本院七十八年上重訴字第十三號案件，七十八年九月二十一日、
    七十九年六月五日審理時，為證人時供前具結，復為前開之虛偽陳述。又丁○○
    案件經本院撤銷改判罪刑，屢經最高法院撤銷原判決，發回本院審理，壬○○又
    於本院七十九年上重更（一）字第六號案件之八十年一月十七日，八十年上重更
    （二）字第十號案件之八十年十二月十二日審理時，仍為同一虛偽證稱，以致本
    院採信其等證詞。待本院以八十一年上重更（三）字第十三號案件，撤銷改判丁○○無罪，經最高法院再發回本院審理，壬○○再於本院八十三年上重更（四）
    字第十三號案件之八十三年九月六日審理，八十五年上重更（五）字第一八號案
    件之八十五年七月二十九日、八十六年四月十四日審理時，復就該重要關係之事
    項，猶為上開之虛偽陳述，終經最高法院駁回檢察官之上訴而無罪確定。
三、案經劉來富之妻庚○○○告訴及丁○○告發，由臺灣臺中地方法院檢察署檢察官
    偵查起訴。
    理  由
甲、被告己○○部分：
一、訊據上訴人即被告（下稱被告）己○○，固坦承有於七十八年三月五日上午五時
    四十分許，駕駛該汽車從玲瓏萊理髮廳載戊○○至熱情理髮廳後，即返回該玲瓏
    萊理髮廳之情事，惟矢口否認有上開殺人犯行，並先後於原審及本院辯稱：其等
    多人在市內車卡拉ＯＫ喝酒至凌晨五時二十分才離開，本件車禍時，其尚在該店
    內飲酒，不可能有駕駛該汽車肇事之情事，至於丁○○在市內車卡拉ＯＫ店有無
    先駕駛該汽車離去，其並不知悉。待丁○○在該店駕駛該小客車搭載其與戊○○
    於五時四十分許至玲瓏萊理髮廳後，才換由其駕駛該車，其將戊○○載送至熱情
    理髮廳後，戊○○即自行搭車離去，其絕對沒有開車行經案發地點，更無輾斃被
    害人劉來富。案發後其因係汽車之承租人，始有表示和解之舉動，並非承認其係
    肇事者。丙○○於丁○○案件所供有不實，與證人辛○○所供更有未合，雖丁○○被判決無罪確定，亦不能推定即係其所犯案云云。
二、惟查，本案發生至今已逾十二年，當時經檢察官將同案被告丁○○及被告，同時
    於七十八年四月六日羈押後，經偵查結果，以殺人罪將丁○○提起公訴，被告己○○（經釋放）則經處分不起訴，嗣被害人提起再議之聲請，經發回續查，並於
    七十九年三月間對被告己○○為測謊鑑驗後，再於同年十月間以殺人罪將被告己○○提起公訴。同案被告丁○○，則經原審於七十八年八月二十九日以七十八年
    重訴字第七四四號，判決被告丁○○無期徒刑，經該被告提起上訴，本院以七十
    八年上重訴字第十三號於七十九年九月十三日（七十九年三月十六日准被告以五
    十萬元具保）、七十九年上重更（一）字第六號於八十年五月二十八日、八十年
    上重更（二）字第十號於八十一年三月二十四日，均判決被告有罪，待八十一年
    上重更（三）字第十三號於八十二年八月二日始撤銷改判被告無罪，其後八十三
    年上重更（四）字第十三號於八十五年二月十三日、八十五年上重更（五）字第
    十八號於八十六年七月十六日亦判決被告無罪，並經最高法院於八十七年一月十
    五日駁回檢察官之上訴而確定，此有該判決各一份附於本案己○○原審卷及本院
    更審卷可稽，並經本院更審時調取該案卷參憑。而被告己○○上開本案，則經原
    審於八十年一月十九日裁定停止審理，待該同案被告丁○○經本院撤銷改判無罪
    確定後，始定期於八十七年六月二十二日審理之情事，亦有本案案卷可憑，是上
    開車禍所引起之殺人案件，同案被告丁○○、被告己○○於案發當時即均被指稱
    涉有重嫌，則本案之審理，自應綜合丁○○上開案卷及被告己○○之本案案卷，
    綜合各項事證研判，始能求得最終之結果，合先敘明。茲為敘述本案起見，本院
    爰先認定車禍發生之時間，又當時該承租之七００─五八八二號汽車內有幾人，
    並依序分敘如下。
(一)本件被害人劉來富係於七十八年三月五日凌晨五時五分至十分之間，在台中市○○路二三○號前，遭七○○—五八八二號小客車駕駛人輾壓等情節，業據目擊證
    人甲○○、癸○○記明車號、顏色及車輪特徵報警處理，並於同案被告丁○○被
    訴殺人案件中，均到庭證述甚詳，茲依甲○○先後所供「該車有點踩剎車剎住車
    身，接著該車就直接輾過躺在馬路上人之身體」、「那部車有剎住車，我車子距
    離那部車有一、二十公尺遠，那部車子在死者躺臥的地方，我看他車頭有蓋住死
    者的身體，那部車緊急剎住了，他又往前開，有輾過死者的身體，第一次沒有輾
    過他，因他身材很高大，第二次他加足油門輾過死者的身體，拖拉死者十公尺遠
」、「不過那情形是知壓到人了，再輾過去」等語（參見二九六五偵查卷十三頁
    ，三０九號相字卷二二頁，七十八年重訴七四四號卷八七頁，七十八年上重訴十
    三號卷一第一三八頁，七十九年上重更（一）字六號卷三三頁，八十五年上重更
    （五）十八號卷九二頁，均詳如下敘），核與證人癸○○所供「這輛小客車即壓
    過躺在路上之人，這輛車子直接開走」、「那車子開的很慢，碰到人體後，有停
    下來，後來加速馬力又衝過人體，而開走了」等情至為相符（參見八十一年上重
    更（三）十三號卷一一一頁），復有道路交通事故調查報告表（一）（二）在卷
    可稽，可見該小客車確有輾壓死者之情事，至為顯明。又事後警方自該小客車左
    前輪上採得附著之線頭，經送請內政部警政署刑事警察局鑑定結果，發現與被害
    人劉來富所穿褲子布料係屬同類纖維，有該局七十八年四月八日刑鑑字第七九七
    八號鑑驗通知書在卷可稽（參見二七四八號偵查卷五三頁），另有該車禍之相片
    多紙在卷可憑（參見二九六五號偵查卷），益見上開二位證人上開指稱，合乎事
    實，自堪採取。且被害人劉來富係遭輾壓致外傷性休克死亡，復經檢察官督同法
    醫師相驗屬實，制有勘驗筆錄、相驗屍體證明書及驗斷書可按，是被害人劉來富
    確係遭上開小客車駕駛人故意輾壓致死，已極明顯，要堪認定。再者，該小客車
    係被告己○○於七十八年三月四日晚間十一時許，向訴外人林芳瑛經營之統一租
    車行租用，自租用起至翌日清晨六時，僅由被告己○○及同案被告丁○○二人輪
    流駕駛該汽車，並無將該汽車借予他人駕駛，或遭他人竊取之情事，已據被告己○○及同案被告丁○○先後於兩案中供承相符在卷，佐以被告己○○於警訊所供
    「（問：你們租車後這時間都由丁○○駕駛、你是否同他一起？）是的。到五點
    多他載我們回理髮廳後，他就離開」、「（問：你租用這部000－0000號
    自用車後至７８．３．５凌晨六時、是否將這部車借給他人駕駛嗎？最後這部車
    鑰匙由何人帶走？）沒有。我帶回大全街」云云（參見二九六五號偵查卷六頁）
    ，是本件駕駛人上開肇事，致使被害人死亡者，應非丁○○、己○○以外之第三
    人，已甚明確。依經驗法則及社會常情，絕不可能無人駕駛該車而致該車輾死被
    害人，此與多人行兇之命案，係何人所為，懸而無從偵破，迥然有別。
(二)依台中市警察局消防隊緊急傷病送醫服務登記簿所載：目擊本件被害人劉來富遭
    撞擊之證人甲○○報案時間為「三月五日五時十分」，並據證人即臺中市警察局
    消防隊勤務指揮中心隊員楊肇元於原審證稱屬實（參見原審七十八年重訴字第七
    四四號卷一二四至一二六頁），則由甲○○目睹後開車至報案地點，停車進入警
    局，依距離推算，至少須三至五分鐘，已堪認定肇事時間應在五時五分至十分左
    右。又證人即警員李光輝於丁○○案件時證稱「證人甲○○是我在七十八年三月
    十一日訊問的。因他向文正派出所報案、我直接到他家裡去問的」、「（看到車
    壓到人的時間）他當時答是五點十分、他說看到人已倒在馬路上、我作他筆錄時
    、沒說倒車壓過去」、「證人甲○○第一次筆錄是我作的、他只說車子顏色、車
    號、至於駕駛人因下雨看不清楚」、「作筆錄時證人甲○○沒說白色車子有殺人
    犯意」、「他首先還不願作筆錄、所以我才到他家裡去」、「移送地檢處是我們
    移送的、以己○○為被告移送、後來變成丁○○、我們便不清楚了。我只負責訊
    問目擊證人、其他不曉得」等語（參見本院七十八年上重訴十三號卷一第一五六
    至一五八頁），證人即警員彭德光證稱「我是文正派出所警員、劉來富車禍死亡
    是我承辦的、相驗卷是我記載的」、「依我調查報告是甲○○報案的、他是順風
    計程車行司機、他在現場告訴我們的、他說的時間是上午五點十五分左右。肇事
    車之號碼他用嘴巴說的」、「他說肇事車裡有好幾個人、確實有幾人他不知道、
    不是一個人、並說司機可惡把他壓過去、倒車退回再壓過去」、「我有去查肇事
    車、查不到」、「檢察官訊問證人甲○○時我並無在現場」等語（參見同上卷一
    五八頁），證人即消防隊員陳誠耀證稱「我任職台中市警察局消防隊、七十八年
    三月間劉來富車禍被壓死、消防隊緊急傷病送醫服務登記簿是我登記的。上載姓
    名張先生報案、另外一位甲○○報案是親自報案且帶我們到現場、張先生是用電
    話報案。張先生在電話報案時只有說一個人受傷、機車倒在現場、其他沒有講別
    的。這位張先生我有問他何名住哪裡、他不講、所以我們沒有此部份之資料。現
    場車禍如何發生是根據甲○○說的及現場情形看的」等語（參見本院八十一年上
    重更（三）字第十三號卷二十頁），益見上開案發時間，至為顯明。
(三)本案目擊證人甲○○先後於兩案時各證稱如下：
  1.「約在凌晨５時１０分許、我開車行經英才路路左轉篤行路時我先發現英才路上
    倒了一個人在馬路上。等我送完乘客再由篤行路出來右轉英才路時又看見一部裕
    隆白色車號000－0000號小客車已駛近倒在馬路上那個人之地方。該車有
    點踩剎車剎住車身、接著該車就直接輾過躺在馬路上人之身體」、「當時有點下
    雨、視線模糊、無法看清係何人駕駛之面貌或特徵。我只記得車號及該車之顏色
    」、「經當場提供照片指認。車號碼000－0000號不錯、顏色也同樣。其
    他我沒看清楚」等語（參見二九六五號偵查卷警訊筆錄）。
  2.「我在那天早上五點十五分左右、載一位乘客經過肇事地點前方、距離八十公尺
    、當時因下著小雨、我車子打遠光燈、約五十公尺處看到有一部機車倒地、有一
    人斜躺在路中心線附近、我跟後面乘客說前面有人倒在那裡、那小姐要我開到篤
    行路要左轉、客人下車後、我把車子開回現場、準備要去報警、要去叫救護車、
    我看到一部白色的車子直衝經過肇事地點、他是從英才路往大雅路的方向開過去
    、跟我是對向當時我是從篤行路轉進英才路、那部車子有剎住車、我車子距離那
    部車有一二十公尺遠、那部車子在死者躺臥的地方、我看他車頭有蓋住死者的身
    體、那部車緊急剎住了、他又往前開有輾過死者的身體、第一次沒有輾過他因他
    身材很高大、第二次他加足油門輾過死者的身體、拖拉死者十公尺遠、這時我已
    經駛進跟那部車平行了、我趕快把電動窗搖下來聽到死者慘叫、我趕快把頭伸出
    車窗、把那部白色車的車號記下來、那部車馬上就開走了」、「（問：那一部白
    色的車子是男子或女子開？你當時有無看清楚他的容貌？）是男的。當時天色尚
    未全亮我沒有看清楚」、「我幫忙將死者抬上救護車、警員來問我時、旁邊有一
    個賣豬血的、聽他說死者是騎機車自己摔倒在地上、我有順便問他有無記下車號
    、他說有、我問他車號、他講的車號跟我記的一樣、可見我記的車號沒有錯」等
    語（參見三０九號相字卷二二、二三頁）。
  3.「（問：你還記得那一部肇事裕隆汽車車內乘坐有幾人？）我不能確定」、「（
    問：你還能夠指認是否在庭的被告其中一人開車嗎？當庭指認）不能夠。因為當
    時天色沒有全亮而且又下著雨。我沒有看清楚開車的容貌」等語（參見二七四八
    號偵查卷三五頁）。
  4.「（你看到劉來富被撞死是何時）是凌晨五時以後的事」、「抄的車牌對的」、
    「事發過幾天後，警察有來我家做筆錄」、「以開計程車為業」等語（參見偵續
    六二號偵查卷四六頁背面）。
  5.「事發後約三四分鐘開到台中港路消防隊旁之派出所報案、當時下毛毛雨、路潮
    濕天色還沒亮、天完全暗的還沒亮、我從明道街之紅綠燈過來還沒看到死者及機
    車、當天我用遠光燈、紅綠燈過來二十公尺才看到機車、再向前一些才看到死者
    。肇事車輛也是由明道街往大雅路方向行進、當天本行進速度不快、死者在前車
    輪前該車加油要駛過死者、第一次沒過再倒車再加油門駛過死者」、「（問：你
    確定事發時間、車內坐多少人？）剛過五點沒多久約五點十三分左右、前座二位
    有坐、後座好像也一人、我確定有二人以上」、「（問：確定車號不看錯？）沒
    錯、沒用筆寫、但心一直唸該車號、另外一位賣豬血之目擊者說之車號也相同」
    、「（問：你看到輪胎上有鋼圈？）當時因我送另位小姐去篤行路再返過車回來
    距該車不到二三公尺、我眼睛盯著死者與輪胎、所以只瞄到前座有二人而沒看很
    清楚」等語（參見原審七十八年重訴字第七四四號卷第八七頁於英才路車禍現場
    訊問筆錄）。
  6.「天還沒亮約四點十分鐘我在篤行路載小姐左轉天很黑打遠光燈、看到白色速克
    達機車倒地、人倒在馬路中間、我見到時距我的位置距離是五十公尺、送客到達
    目的地後、返回原處與白色裕隆汽車反向對面而行、看到裕隆轎車在馬路中緊急
    剎車、而未壓到人、然後倒車（依判斷似非故意倒車又直衝上前駛離、當時我車
    約距五到十公尺、開白色裕隆車的人打開窗戶、但沒下車又直駛而去、我當時便
    把車號背下來、但未用筆記、當時的時間約四時二十分左右（按應有誤載）、當
    時裕隆車內有二人以上」、「（問：當時車速？）不知道」、「（問：白色車是
    什麼牌？）裕隆車。」、「（問：車上幾人？）可以確定二人以上、有沒有女的
    不敢確定、因為天太黑了、後座沒看清，前座二人」、「（問：當時裕隆白色車
    時速？）不清楚」、「（問：現場有無流血？）有流血」、「（問：肇事車有無
    血跡？）不清楚」、「（問：七十八年七月十三日你有在蕭廣政推事開庭時說：
    剛過五點沒多久約五點十三分左右、前座有二位、後座有一人、我確定有二人以
    上？（原審８６反面最一行）第一次訊問時間為準」、「（問：檢察官問你肇事
    車內乘客有幾人你答覆不能確定？提示偵查卷３５頁）是的」、「（問：你有無
    向檢察官說肇事車故意倒車把他輾過？）我沒說。不過那情形是已知壓到人了、
    再輾過去」、「（問：肇事者有無找過你？）沒開車門出來、亦未與我聯絡」、
    「（命丁○○及己○○讓證人指認）沒辦法確認、因當時天太黑又下毛毛雨」等
    語（參見本院七十八年上重訴十三號卷一第一三八、一三九頁）。
  7.「我不敢確定報案時間是否為三月五日五時十分、消防隊有記載時間。我直接開
    車到中港路科學博物館附近消防隊報案。從發生現場至消防隊大約五分鐘可到達
    。發生車禍時他的車子輾過時、我伸出頭往外看、看一個人被壓在車子底下、我
    記下車牌、車子慢慢開走、沒有停頓下來。報案當時我沒帶錶也沒看時間。發生
    車禍時天還沒亮、如沒搖下窗戶看不太清楚因當時有下毛毛雨、後來我有搖下車
    窗再往後看。前輪壓過那人時我車子剛轉彎過來、當時我距離那部白色車子有五
    六十公尺遠。我一轉彎那部車子就迎面而來、我發現人倒在地上、我距離那個人
    較近、大約五公尺左右、我是先看到機車再看到人、當時那部白色車子沒剎車、
    前輪剛好蓋住那個人的身體。當時那部白色車子窗戶是開著、我沒注意到窗戶有
    無貼隔熱紙、我是注意他後面車牌。當時車內的人我不敢確定、但前面是有坐二
    個人、後面是否有人坐我不敢肯定。當時前輪壓過去、我只看到二人、是男的或
    女的我不敢肯定」等語（參見本院七十九年上重更（一）字六號卷三三、三四頁
    ）。
  8.「案發當日被害人車禍是幾點發生因時間太久了記不得。當天早上五點十分開車
    經過發覺應該沒錯。我有看到車子、當時被害人已躺在路上、而迎面來之小客車
    也剎車停住、後該小客車又發動要壓過去、因死者很胖、壓不過去又滑下、車子
    又踩油門壓過去。該自小客車是000－0000號。當時我與該小客車交會看
    的很清楚。當時有小毛毛雨天暗、看不清楚自小客車內有幾人、應不只一人、至
    於幾人不清楚。肇事地點是英才路近篤行路之英才公園附近、當時警察有填時間
    到底時間何時也不很確定、應該警訊筆錄寫的時間沒錯。『車上應該有一個女生
    但不很確定』。我是確看到車輛壓被害人過去的、我是聽說被害人去宴客回來倒
    在那邊的」等語（參見本院上重更 (五)字第十八號卷九二、九三頁）。
  9.「詳細車禍時間記不得了，但是有看到車禍」、「被害人原先是倒在該處，開車
    之人開到該處開不過去，就加速將被害人輾過」、「我無法確定車上幾人，當時
    天尚未亮，而且車內暗暗的」、「我沒有看到開車之人何種髮型，依開車者之角
    度來看是看不到有壓到人，但那人是有探頭出來看一下再開過去」等語（參見本
    院八十八年上訴字第一三一九號卷一０三頁）。
 10.「相關位置大致對，一般都是五權路接大雅路到來福賓館，這要看個人習慣」、
    「車禍發生已經很久，我不敢確定是何人開車」、「在原審說的應該都實在，車
    禍時間要看救護車是何時去的最正確，五時多發生車禍沒有錯，我不敢確定當時
    車上有幾人」、「是男的開車沒有錯」、「應該是五點多發生車禍的，是幾分發
    生車禍我不記得」、「幾人我不敢確定，有二人以上」、「車子前座有坐二人，
    是男是女我不知道」、「當時筆錄若有寫女的，應該沒錯」、「當時有很多人看
    到車禍，車上有二人坐前座沒有錯」、「無法確定開車是否留長髮」等語（參見
    本院九十年重上更(一)字第三一號卷一二四至一二七頁）。
(四)另一目擊證人癸○○則於本院丁○○案件時證稱「七十八年三月五日上午在台中
    市○○路２３０號、當時是上午天未亮大約是五點許、我很早送豬血過那裡、我
    是開車過去、我看到一個騎機車之人躺在馬路上、機車在旁邊、我當時有停下來
    、有一部小貨車停在我前面、他看我車子來他即開走了、然後我停下來看、因車
    禍我怕被牽連、所以不敢下去處理、所以我開車到附近距現場約一百公尺有公用
    電話給一一九、我打電話時有人說倒在地上之人騎機車很快、我打完電話即送豬
    血去、約五分鐘我又回現場、但救護車還沒來、所以我又打電話給一一九、然後
    我在現場約五公尺處等救護車、我等時看到一部白色飛羚１０１車子由西往東方
    向行駛、當時視線不好有下雨、這輛小客車即壓過躺在路上之人、這輛車子直接
    開走、我又去打電話叫救護車、救護車來了、我到現場他們把他送上車子即走了
    」、「那車子開的很慢、碰到人體後、有停下來、後來加速馬力又衝過人體而開
    走了」、「當時這部白色小客車、除了司機外、『還有一個人坐在前座、但坐前
    座之人不知是男或女看不清楚』、我確定車內共有二個人都坐前座」、「現場看
    到白色小客車除了我之外都是路過之人、我站的距離距現場約五十公尺。這部白
    色小客車由英才路左轉進入大雅路以後即看不到了。本案我以前沒作過證只有這
    一次」等語（參見本院八十一年上重更 (三)字第十三號卷一一一頁）。
(五)證人丙○○於丁○○案件及己○○本案時先後證稱：
  1.「上個月某一天、日期我記不得了、凌晨四點左右我到玲瓏來理髮廳去做按摩、
    我要叫的小姐在做其他的客人、我就在樓下客廳泡茶、大約四點十五分、看到丁○○駕駛車子過來、自己一個人進來、我看到己○○下車、把車子開走。丁○○
    就進來、與我們一起泡茶聊天、不久他就在椅子上睡著了、我等了一陣子就上去
    做按摩、大約六點多下樓、看到丁○○還在那邊睡覺、只有我們二個人在那裡泡
    茶、丁○○大概泡了半個小時才睡著、泡茶當中我們都沒有離開」、「（問：你
    看到己○○下來、他是從那一車門下車？）我沒有看清楚」、「（問：那你又如
    何知道是他？）我能確定是他」、「（問：你不是說你不認識己○○嗎？）是的
    」、「（問：你在客廳裡面離丁○○停車的位置有多遠？）十幾公尺遠」、「（
    問：當時外面天色是否還很黑？）不是很黑、那附近有路燈」、「（問：你有看
    到車上有多少人？）‧一共有三個人除了己○○之外、還有一男一女坐在後座」
    等語（參見二七四八號偵查卷三四、三五頁）。
  2.「案發後、丁○○他太太去找我、她到玲瓏來理髮廳打聽的、我有留電話給小姐
    。找我作證是因當時我在玲瓏來。我碰到丁○○是哪一天記不太清楚。我本身也
    是理容業、當時我是想去理髮一下、將近四點十五分左右、丁○○回到玲瓏來、
    我是近四點到玲瓏來因小姐有客人、我就在等、我是四點十五分碰到丁○○、他
    是開車過去、他一個人進來、車內還二個人、他進來、我就出去走走、我看到己○○進來一下又出去、他就去開車、車內後座一位小姐下來坐到前座、車子就開
    走了。丁○○就一直待在店內、在那裏與我喝茶並躺在客廳椅子上睡覺、他在椅
    子上坐了半個小時就睡著了、我就上去按摩、按摩完下來時丁○○仍在睡覺、當
    時是六點半左右」、「我泡茶時還有副理在、是男的、他是進來一下就又出去招
    呼客人。丁○○在我泡茶時都沒有離開」、「（問：你於偵訊時說不認識己○○
    、為何知道車子是己○○開走？）因我在玲瓏來見過他一面、在地檢處開庭時看
    到他、所以知道是他把車子開走」、「當時車內除了己○○、丁○○還有一女子
    。我於偵訊中說車內三人就包括丁○○在內三人、丁○○將車交給他、一男一女
    、男的是己○○」、「丁○○到玲瓏來只有那一次」、「（問：為何記得是三月
    四日這天？）因我以前在來欣店當副理、我一朋友來找我一起去輕鬆一次、就一
    起到玲瓏來、說這間服務不錯」、「（問：為何泡茶的只有你與丁○○、沒有你
    朋友？）我的朋友先上去做、我要等的小姐剛好有客人」、「丁○○車子開過來
    時車子停在路邊、當時我剛好走出去」等語（參見本院七十八年上重訴十三號卷
    二第八四至八六頁）。
  3.「（問：丁○○何以能找到你為他作證？）不知道、他何以能找到我、他是直接
    打電話給我、我就幫他作證、我原來不認識他」、「問：以前於偵訊中稱某日凌
    晨四時左右去玲瓏來泡茶是否是第一次？既是第一次去且與丁○○己○○均不認
    識何以記得在玲瓏來見過他們二人？）泡茶聊天時認識丁○○」、「（問：能否
    肯定丁○○於當天四時十五分去玲瓏來？）可以、我是四時去、當時確定有看見
    己○○開車走、車內上有二人」、「（問：丁○○為何沒說他與你在理髮廳泡茶
    ？）（不答）、有泡茶。玲瓏來幾點吃早餐我不知道、也沒看見他們吃早餐」等
    語（參見本院八十年上重更 (二)字十號卷一一三頁）。
  4.「七十八年三月五日上午在五權路玲瓏來理髮廳見到己○○及丁○○二人。情形
    是將近四點我去玲瓏來、四點十多分丁○○進來、當時我在理髮廳櫃檯十多公尺
    處、只有他一人進來。丁○○到洗手間洗手後和我們泡茶。沒注意有無別人和他
    一起進來、丁○○是從車子駕駛座下來然後和他來的人把車子開走。丁○○他進
    來車子就被開走。丁○○在那裡待了將近一小時泡茶聊天。我以前不認識丁○○
    、會出庭作證因他姐姐請玲瓏來小姐聯絡拜託我出來作證、我當時在林森路樂群
    街口來欣理髮廳工作、距離玲瓏來有十多分鐘」等語（參見本院八十三年上重更
    (四)字十三號卷七四至七六頁）。
  5.「七十八年三月五日凌晨二三點我去玲瓏來理廳按摩。被告是四點多近四點半左
    右去的、去時我有看一下時間。他是載己○○去另車上還有二人、一女、另一人
    是男的。被告何時離開理髮廳不記得了。己○○到理髮廳後立即出來。早上五點
    左右被告沒有離開過、他躺在茶桌椅子上睡覺、他是理髮廳經理、累了就睡覺、
    至於何時任職經理不知道。至於被告到底何時離開理髮廳不記得了」等語（參見
    本院八十五年上重更(五)字第十八號卷八五、八六頁）。
  6.「沒有看到己○○開車回來，是有看到他進來」、「他進來後就跟我們泡茶，就
    這樣認識了」、「我去玲瓏萊理髮廳消費，丁○○在那裡服務，我與他認識，是
    在本案發生之前幾個月之事」、「是丁○○先去玲瓏萊理髮廳」、「凌晨四點半
    之前到的，我去時丁○○就在理髮廳了」、「我是實話實說」、「案發當天沒有
    在玲瓏萊吃早點」、「沒看過壬○○」、「我去時是丁○○在場，沒看到壬○○
    」等語（參見本院八十八年上訴字第一三一九號卷五二至五五頁）。
(六)同案被告壬○○於丁○○案件時，於本院明確證稱「七十八年三月四日從傍晚六
    點到第二天上午六點、除了買點心外其他均不離開」、「丁○○三月四日傍晚至
    隔天六點我記得去過三次。第一次是帶葉女來上班、第二次是四點至五點之間、
    第三次是五點四十分左右開車載己○○及許女去。時間確定、因我每天都是五點
    十分去買點心」、「（問：丁○○何時將車交給己○○？）五點四十分左右、我
    們在吃點心。交車後、我便沒看到他的人了」、「不知道。但三月五日凌晨四至
    五點之間丁○○有來找其女朋友。約在凌晨五點左右離去、當時他是開車來的。
    當天離開時被告之女朋友沒有一起離去」、「有一天他向我講其發生一件重大的
    事、可能要判死刑或無期徒刑、但忘了是哪一天向我講的」、「我能確定三月五
    日凌晨四五點被告有至我店裡、因五日早上他們要去參加朋友婚席、所以能確定
    」等語（參見本院七十八年上重訴字第十三號卷一第六四、六五頁，卷二第十一
    頁）。及「七十八年三月五日我買完點心回來看到丁○○己○○他們二人開車來
    、己○○洗完手就離開、和一位小姐離開。丁○○在當天四到五點左右有來找他
    女朋友和他女朋友聊天泡茶約半個小時後離開、那段時間他女朋友沒有接客、我
    就在外面叫客、丁○○後來開車離開、他離開約二十分鐘、我就去買早點、我每
    天固定早上五點十分去買早點、五點半就買回來、那天我買早點回來後就看到丁○○、己○○他們來理髮廳。丁○○五點半去理髮廳時我就準備下班了、「丁○○單獨來理髮廳時約四至五點、差不多四點二十分左右來理髮廳，但我無法確定
    時間、己○○和丁○○二人來時洗完手就離開了」（參見本院八十三年上重更（
    四）字第十三號卷六六至六八頁）。以及「案發當時我在玲瓏來理髮廳當經理、
    當時被告有到玲瓏來二次、第一次早上四至五點間、第二次是近六點。他女朋友
    在我們店內上班、去探望他女朋友」、「案發當天被告二次到玲瓏來理髮廳、第
    一次是四點到五點間、第二次是五點到六點間、詳細時間不清楚。第一次他自己
    開車去在那裡坐約半個鐘頭、第二次與我朋友己○○一起去。他第一次去離開時
    應該是早上五點左右、我五點十分去買早餐、他就不在了」、「被告與己○○當
    天早上五點半到六點到玲瓏來理髮廳、己○○也是五點半到六點間離開玲瓏來理
    髮廳」等語（參見本院八十五年上重更（五）字第十八號卷四九、一二七頁）。
(七)綜上所述，依目擊證人甲○○先後所供，案發當時車上前座確有二人，駕駛是男
    性，其他一位是男是女無法確認，後座是否有人乘坐亦無從肯認，然車上似有一
    位女性（本院上重訴、上重更 (一)、上重更 (五)）。但依目擊證人癸○○所供
    ，前座有二人，駕駛以外之人是為男性或女性，看不清楚，此外，並無其他人坐
    於後座之陳述，是該汽車肇事當時，應僅有二人坐於前座（似有一位女性），甚
    為顯然。再依證人丙○○、壬○○上開所供，參互以觀，同案被告丁○○於四時
    至五時之間，駕車返回該玲瓏萊理髮廳時，其女友葉素玲既仍在店內上班並未隨
    同丁○○離開，則該汽車於上午五時五分至五時十分在大雅路肇事時，汽車上應
    僅有一男一女，已甚灼然，要堪認定。
三、依上所述，肇事當時車上僅有二人（其中一位應係女性），則該二人是否為被告
    己○○及證人戊○○，或者為同案被告丁○○及戊○○，甚或為丁○○己○○之
    組合等可能。再者，如係丁○○開車，則其女友葉素玲既仍在上班，其他在市內
    車卡拉０Ｋ店之林福明、吳樹蘭等人，既非丁○○朋友，而戊○○亦供稱未與丁○○個別同車，則當時丁○○車上之人有可能係何人，已難有合理解釋。茲證人
    戊○○於案發警訊時，雖有製作筆錄在卷，但並無其人之身分證統一編號（所載
    出生年月日之四十九年三月五日，亦查無口卡可供核對），嗣經檢察官查證，亦
    無所獲，惟其人卻先後在丁○○案件時，於原審及本院證稱案情在卷（筆錄均無
    其人之年籍），本院更審時已無從予以傳訊出庭作證，但並不影響本件事實之認
    定。其後丁○○案件確定無罪後，本案原審法院裁定命檢察官補正戊○○年籍，
    未據檢察官補正，因而原審就其被訴偽證罪部分判決公訴不受理，並經確定在案
    ，有本案之案卷可憑。是本院僅得依其於丁○○案件時先後之證稱，列述如下：
(一)證人戊○○於警訊及偵審中先後證稱：
  1.「７８．３．４晚上２３時２０分己○○打電話給我、約我２３時４５分到中山
    路與原子街口一家酒店喝酒、當時有我與朋友綽號小莉、阿本等七八人而後到民
    族路、中華路口市內車卡拉OK喝酒、那時大約凌晨（三月五日）三點多左右、在
    卡拉OK停留約二小時左右、大約在五點多、而後己○○的朋友駕駛乙部裕隆牌白
    色自小客車載我與己○○、但到不知道路口、因車沒有汽油、己○○的朋友去買
    汽油、而後將車加上汽油後、己○○的朋友將車開走、但當時我有點酒醉半睡眠
    狀態、沒多久我張開眼睛看到己○○在開車、我就問他為何你在開車、己○○回
    答說「是的」我又半睡眠狀態、沒多久（大約十幾分鐘）就到五權路熱情理髮廳
    我就下車乘計乘車回大雅路我租處，大概五六點時間」、「由市內車卡拉OK出來
    時、是己○○的朋友駕駛、我跟己○○坐在後面、但最後我看見己○○駕車時、
    他的朋友不見、我還坐在車後、當時有點醉但不很醉」、「（問：據丁○○說（
    也是當時駕車載你與己○○的人）他於７８．３．５凌晨４時１５分在五權路民
    生路口玲瓏來理髮廳將車交給己○○你知道嗎？）我不知道、當時我在車內睡覺
    、但張開眼睛才知道己○○在開車」等語（參見二九六五號偵查卷十六頁）。
  2.「當天晚上十一點多己○○打電話給我、還不到１２點我到達原子街口名洋餐廳
    、到那邊喝酒、大約三點多大家一起又到市內車卡拉OK、在那裡停留約二個小時
    、後來己○○他們說要回店裡、在中途發現汽車沒有汽油、他們中的一個人去買
    汽油回來加、後來我就回店裡了」、「離開市內車卡拉OK是己○○另外一個朋友
    開的。我不知道他的姓名、但是我能確定車上有我、己○○、及另外那個人、共
    三個人。當時離開卡拉OK時已經快要天亮了、己○○送我回到熱情理髮廳後、我
    沒有進入店、就攔一部計乘車回家」、「（問：你還記得離開市內車卡拉OK後有
    無在其他地方停留？）當時我已經有一點酒醉、我不記得了」、「（問：後來為
    何變成己○○在開車？）好像有去一家理髮廳、有停留一下子」等語（參見二七
    四八號偵查卷六九頁）。
  3.「我到市內車約三點因己○○跟我買時間出來的、我會注意時間。己○○到酒家
    買我時間、十一時四十五分到俱樂部喝酒、他三千元給我買出場到天亮我回到家
    約六點了。在市內車喝完酒約五點多左右、出來時是外號黑仔即在庭之被告開車
    」、「我坐之車沒油停何處不大清楚、等加油約十多分、我有看手錶因我約朋友
    、我朋友在等。我約我朋友要回大雅路之來福賓館我朋友叫吳秋莉、我約她在熱
    情店約六點多在五權路。後來我們有到玲瓏來店、停一下沒多久。去玲瓏來找吳
    秋莉、因她說若不在熱情就在玲瓏來當時她不在玲瓏來。到玲瓏來我沒有下車、
    我叫己○○進去幫我看一下。到玲瓏來後由己○○開車到熱情找吳女看不到吳女
    我就回家了、從玲瓏來到熱情沒有很久不到幾分鐘就到了」、「我是四點多時要
    離開、但車子不在、我有買時間、有看錶、到熱情後自己坐計程車回去」、「離
    開玲瓏來後是己○○開的、到熱情店約快到六點了我回到賓館約六點十多分」、
    「車資七十多元我付的，路線不知，是計程車司機開的」等語（參見原審七十八
    年重訴字第七四四號卷七五、七六頁）。
  4.「我以前在酒家上班、只看過丁○○一次、見過己○○二次」、「七十八年三月
    五日我在名洋餐廳喝酒席間有蔡文畢等七八個人、二女七男、喝到上午三點多鐘
    、之後到市內車卡拉OK亦是三點多、有七八個人、喝到四點多少了幾個人。丁○○在我們喝酒當中有出去、因為上午四點多鐘我要回去、己○○去結帳要送我回
    去、找不到車子、說他朋友丁○○開走、等到五點半到五點四十分左右、丁○○
    才開車回來載我及己○○、中途好像沒有油去加油、到玲瓏來理容店己○○下車
    、車換由己○○駕駛、差不多二三分鐘到熱情理髮廳我便下車我再叫計程車回來
    福賓館、是我自己回去的」、「我只記得回來福賓館時間差二三分鐘便六點了、
    車資七、八十元」、「我當天晚上由名洋餐廳到市內車卡拉OK及到玲瓏來裡容店
    坐丁○○開的車、沒有經過英才路、我也沒有在睡覺」、「四點多鐘那時我想要
    回去」、「我朋友五點十五分打電話回市內車卡拉OK說她皮包還沒拿那時丁○○
    未回來到五點三四十分左右才回來」、「我們有二部車子、其的他人先走了三個
    人是蔡文畢、吳樹蘭、丁○○」、「問：據目擊證人甲○○說五點十三分左右發
    生車禍時後座有一女人、前座有二人）那時候我應該在市內車卡拉OK裡面沒有走
    開」、「（問：你確定你坐在丁○○駕駛的車上沒有發生車禍？）沒有」、「（
    問：你坐己○○駕駛時又有無車禍？）他從熱情理髮廳到玲瓏來理髮廳才二、三
    分鐘、沒有車禍」、「（問：你坐裕隆白色飛羚確無車禍？）沒有」、「（辯護
    人問：己○○開車送你回熱情理髮廳、你有無下車進入理髮廳？）我進去一下子
    便出來了、看我的朋友吳樹蘭、但她不在、我出來便走了」、「（問：第一次刑
    警打電話給你、你說幾點鐘離開卡拉OK？）他沒問我這樣、只我問我認不認識己○○、沒問我幾點離開」等語（參見本院七十八年上重訴十三號卷一第九九至一
    ０三頁）。
(二)然戊○○上開證詞，卻有明顯瑕疵可指：Ａ、戊○○既係經被告己○○以三千元
    買出場，竟於同日多次在不同地點飲酒事畢後，先在玲瓏萊由被告己○○駕車送
    返熱情理髮廳，再讓戊○○自行搭計程車返回來福賓館住處且自付車資，與常情
    已有未合。Ｂ、由熱情理髮廳至來福賓館，於夜間搭乘計程車需花費八十五元至
    九十五元不等，亦有計程車司機賴雲甲、陳高文所述在卷可據（參見原審七十八
    年重訴七四四號卷九五、九六頁），經本案檢察官查詢台中市駕駛工會，據函覆
    稱於廿三時至凌晨五時採夜間加成計費，即一千二百公尺卅五元起跳，每三百廿
    公尺增收五元（參見八五四一號偵查卷四四頁背面）。由熱情理髮廳至來福賓館
    全程約五點三公里，亦據原審法官履勘屬實，製有現場圖可按（參見原審七十八
    年重訴七四四號卷八七頁）。依上開計費標準及路程計之，亦需約一百元左右，
    故戊○○所證車資為七、八十元者，亦非可信。Ｃ、戊○○果於市內車卡拉ＯＫ
    喝酒完畢即打算自行搭車返回來福賓館，在與丁○○、己○○於民族路、五權路
    口因無汽油可用時，竟不逕行搭車離去，或走至一至二百公尺處之玲瓏萊求援，
    反而與己○○在車上呆等二十多分鐘，並於坐上丁○○汽車至玲瓏萊後，不以電
    話向熱情理髮廳查詢，其友人吳樹蘭（或稱吳秋莉，住於臺中市○○路）是否在
    場，即隨被告己○○由玲瓏萊開車再繞道至與來福賓館反方向之熱情理髮廳，查
    詢吳樹蘭是否在該店，顯與常情難合。況戊○○於本院另案審理時，始改稱欲至
    玲瓏萊、熱情理髮廳找友人吳秋莉云云，惟其於警訊及偵查中均未提及尋友之事
    ，突於本院另案審理時為此陳述，顯屬套串之詞，亦無可取。Ｄ、而依證人廖春
    暖於丁○○案件，本院八十年二月二十一日審理時證稱「我七十八年二月起至目
    前為止在熱情理髮廳任會計職務」、「丁○○我見過一次面、己○○不清楚」、
    「（問：據己○○說當時有開一部白色飛鈴小客車帶戊○○到熱情理容中心？）
    沒印象」、「（問：己○○有無載戊○○到熱情理髮廳？）我記得七十八年三月
    五日他有帶戊○○來店裡」、「我記得他們是五點四五十分的時候離開」云云（
    參見本院七十九年上重更（一）字六號卷八十頁），證人先稱沒印象，再改稱係
    五時四十分離開，前後並不相符，更難認被告己○○有特意載戊○○回去熱情理
    髮廳之情事。佐以七十八年偵字第八五四一號偵查卷第八十一頁背面之路線圖，
    由五權路之熱情理髮廳至大雅路之來福賓館，經過肇事地點之英才路，無論就方
    向與車行之便捷，均無任何齟齬之處。且戊○○既係被告己○○花錢買出場，亦
    應由己○○於事後護送返回來福賓館，始合乎常理。
(三)同案被告丁○○於案發時之警訊、偵查中，先後供稱「又由我駕駛轉往民族路中
    華路口之市內車卡拉ＯＫ喝酒，在卡拉ＯＫ停留約一個半小時，大約是三月五日
    三時四十分左右，又由我駕駛至五權路民族路口時，恰巧自小客車沒有汽油，由
    我搭計程車到五權路復興路口買汽油，回來五權路民權路口加完油，又由我駕駛
    到五權民生路口玲瓏萊理髮廳，時間約在三月五日四時十五分左右，我就將車交
    給己○○駕駛」云云，「快三點才又離開那一家酒家，我開車載己○○及另一位
    女孩子一起到民族路中華路附近市內車卡拉ＯＫ店喝酒，停留約一個小時，我開
    車從民族路到五權路左轉‧‧‧剛好汽車沒有油‧‧‧我是坐計程車去買油，加
    完油約四時十多分，我就開車到玲瓏萊，己○○與那位小姐都在車上」、「我們
    不是五點四十分到達玲瓏萊，我們在四點多就到達」、「應該是接近四點二十分
    左右達」、「從市內車開車載己○○及另外一位小姐至玲瓏萊頂多二十多分鐘」
    云云（參見二九六五號偵查卷九頁背面。二七四八號偵查卷十二頁、十五頁背面
    、二二頁、六十頁背面），及「我喝完後，再去玲瓏萊理容店，因半途中車沒油
    了，我將車停在路邊，己○○及戊○○在車上等，我搭計程車去買油，當時是凌
    晨四時多」、「然後我、己○○、戊○○沿民族路到五權路左轉，剛好左轉時車
    子沒油，所以我將車停在五權路民族路紅綠燈下，我坐計程車到五權路復興路口
    加油站買油，途中在南屯路五權路口的統一超商買塑膠袋好裝油」、「我根本不
    認識戊○○」云云（參見八五四一號偵查卷二一頁背面、七七頁），以及「七十
    八年三月五日上午四時二十分許，在玲瓏萊將汽車鑰匙還給己○○」云云（參見
    偵續六二號偵查卷四七頁）。是同案被告丁○○案發時所供稱之汽油耗盡時，前
    往五權路南屯路便利商店購買塑膠袋，再前往二十四小時營業之五權路復興路口
    加油站購買汽油等情，依玲瓏萊理髮廳、熱情理髮廳、五權路民族路停車地點、
    市內車卡拉ＯＫ店之相關地形圖以觀，甚為符合，自堪採信。
(四)被告己○○於案發之警訊及偵查中，亦供稱「７８．３．４２２時４５分我租用
    這部000－0000號自小客車後、由丁○○駕駛我坐在駕駛邊後回五權路樂
    群理髮廳、同日２４時許到名洋餐廳喝酒到五日凌晨二點多到民族路卡拉OK喝酒
    到五點多才回五權路樂群理髮廳、我就回大全街睡覺」、「（問：你們租車後這
    時間都由丁○○駕駛、你是否同他一起？）是的。到五點多他載我們回理髮廳後
    ，他就離開」、「（問：你租用這部000－0000號自用車後至７８．３．
    ５凌晨六時、是否將這部車借給他人駕駛嗎？最後這部車鑰匙由何人帶走？）沒
    有。我帶回大全街」、「十二點多在名洋酒店喝酒、三點多到市內車卡拉OK喝酒
    、喝了二個多小時才離開、然後與丁○○及另外一個小姐準備到玲瓏來理髮廳、
    在途中發現汽車沒油、丁○○去買油回來加油之後就開車去玲瓏來理髮廳。是丁○○開車。五點四十分左右到達玲瓏來理髮廳」、「我們先到玲瓏來理髮廳、他
    把車子交給我開、我就開到熱情理髮廳」、「（問：丁○○把車子交給你開時車
    上還有何人？）還有那位小姐」、「丙○○說的時間（四點十五分）我們還在卡
    拉OK裏喝酒，有林福明、蔡文畢、陳文卿、丁○○」、「（問：丁○○中途有無
    離開卡拉OK店？）我不能確定、因為我中途有離座去跟會計小姐會帳」、「（問
    ：你們離開市內車卡拉OK店的路線是如何走的？）從民族路直走到了五權路再左
    轉、到民權路與五權路角、發覺車子沒有油、丁○○去買油、加油後就一直走到
    玲瓏來」、「（問：後來你回到熱情理髮廳後、你做何事情？你回家之後這部車
    交給何人使用？）我回到店內與會計算錢就回家睡覺了。沒有。我停在理髮廳旁
    的馬路邊」、「（問：當天上、下午你有無開車？）我回到家約六點多說到九點
    多蔡文畢去叫我我盥洗之後、蔡文畢載我到店裏、改乘白色飛鈴的汽車南下到南
    縣新營市」、「（問：你還記得你離開玲瓏來回到店裡的時間嗎？）大概五點五
    十分左右」、「（問益與堂：你開車載己○○及另外一位小姐離開市內車到玲瓏
    來理髮廳花費了多少時間？）丁○○開車很快、約二十多分鐘左右」云云在卷（
    參見二九六五號偵查卷六頁。二七四八號偵查卷十八、三六、三七頁，七九、八
    十頁），則對照同案被告丁○○上開所供，以及證人戊○○所供，可見自市內車
    卡拉ＯＫ店三人搭車往玲瓏萊行駛途中，確實在五權路民族路口因沒有汽油，而
    由丁○○搭計程車購買汽油後，三人再開車至玲瓏萊，甚為顯然，洵堪認定。且
    依丁○○及己○○於偵查中之所供，亦堪認定該段路程及買完汽油之時間，前後
    合計約在二十分至三十分鐘之間（參見二七四八號偵查卷六十頁背面，原審七四
    四號重訴卷三十頁）。
(五)證人吳樹蘭於案發時先後供稱「於七十八年三月五日凌晨二點多我與己○○、丁○○等人到名洋酒店喝酒、在該酒店停留約半個小時多、大約凌晨三點多離開到
    台中市○○路市內車卡拉OK唱歌喝酒、因我酒量不好、我就藉機會先走、大約時
    間是當日凌晨四時左右我離開市內車卡拉OK、己○○與丁○○我離開時、他們二
    人仍在該卡拉OK內」、「那天晚上蔡文畢到成功路林肯理容院帶我出場、二點四
    十五分至三點左右、我們到達名洋酒店停留約半個小時、然後再一起去市內車卡
    拉OK喝酒、當時已經是三點多了」、「有六七個人一起去市內車卡拉OK喝酒、除
    了蔡文畢戊○○之外、其餘的人我都不認識、是否有人中途離席我不知道、我不
    到四點就先離開、是蔡文畢送我回他們店裡（即熱情理髮廳）」、「因我不會喝
    酒先開溜、才藉口去打電話、離開時皮包還在位置上、快到五點、蔡文畢打電話
    到卡拉OK店、叫他們把皮包送回店裡、皮包拿回來之後、蔡文畢就帶我到玲瓏來
    理髮廳去吃早點、因為蔡文畢本來是要帶我去泡茶、順便吃早點」、「我是在店
    內客廳泡茶的地方吃早點、沒有遇到其他的熟人。當時有二三個男人在那裡泡茶
    、但是我都不認識。那二三個人中沒有跟我們在市內車卡拉OK店喝酒的人、都是
    他們理容院的經理和小弟」云云（參見二九六五號偵查卷十七頁。二七四八號偵
    查卷七十頁）。證人陳文卿亦供稱「七十八年三月四日晚上有與己○○及綽號小
    華、林福明、蔡文畢、丁○○及另一個小姐不知姓名、一起在市內車卡拉OK喝酒
    、五點三十分左右離開」、「三點多到市內車、五點二十分左右離開市內車、我
    招呼客人時間較多、所以有誰離開我不清楚」、「金益、文堂、林福明及另一女
    子一起離開」、「我離開卡拉OK時天還沒亮、然後去熱情理髮廳四樓睡、去時沒
    看到文堂他們、我自己一人坐計程車回去的。也沒看到文畢他們」云云（參見二
    七四八號偵查卷六三頁。原審七十八年重訴七四四號卷五五、五六頁）。證人蔡
    文畢證稱「那一天晚上有與己○○等人在一起、四點左右我帶一個小姐叫小莉先
    離開回到熱情理髮廳泡茶、後來小姐要走發覺皮包放在卡拉OK店、我打電話叫己○○把皮包送回來、後來是林福明把皮包送回來」、「四點十多分離開卡拉OK、
    我與小莉小姐先離開到熱情理髮廳去泡茶吃東西聊天、去理髮廳約一小時她才記
    得忘了帶皮包、放在市內車店、裡有錢我才打電話給己○○叫他送皮包到理髮廳
    、當時只己○○與我講電話、皮包是林福明先送來說他被告還在那邊結帳」云云
    （參見二七四八號偵查卷六三頁。原審七十八年重訴七四四卷五三至五五頁）。
    證人林福明亦證稱「我與他們（己○○及丁○○）在一家地下酒廊喝酒後、在到
    一家市內車卡拉OK店我是坐蔡文畢開的車、到市內車卡拉OK店是三點左右。蔡文
    畢在四點左右帶一位小姐先離去、丁○○好像有離開過」、「我與丁○○、己○○及另外一位小姐一起離開市內車卡拉OK、因蔡文畢的妹妹要嫁到台南去、我們
    有在卡拉OK店等丁○○」、「我們是在門口分手的、他們二人與另外一位小姐開
    另一部車走掉、我另外叫一部計程車。我們在市內車卡拉OK逗留約二個小時。我
    沒有戴錶、我們分手的時間可能是五點二十多分、因我回到家天已快亮了」云云
    （參見二七四八號偵查卷七七頁），證人黃金泉則證稱「事情發生應該是三月五
    日、因為那天是我們市內車卡拉OK店要分紅利、己○○也是股東之一、他在當天
    凌晨三點左右有到店裡。他與丁○○他們一起來喝酒、在店內逗留約二個多小時
    」云云（參見二七四八號偵查卷七八頁），證人汪憶文證稱「他們（己○○與丁○○）進來是我帶他們到二號桌坐的、他們三點鐘左右到、逗留約二個多小時」
    云云（參見二七四八號偵查卷七八頁），是依上開證人所供，佐以被告己○○及
    同案被告丁○○所供，堪認渠等一行人，應在『凌晨三時許』抵達市內車卡拉０
    Ｋ店，其中證人吳樹蘭並在『凌晨四時許』，即先由證人蔡文畢開車載離開該店
    。是則證人戊○○所供「其於四時多要求離開，但車子不在‧‧‧」云云（參見
    原審七四四號重訴卷七六頁），是否不堪採信，已有可疑。況上開渠等人所供，
    僅有林福明、己○○有供稱在市內車卡拉ＯＫ店時，丁○○有事先離開乙節，其
    他人並無相同證稱，則丁○○於蔡文畢吳樹蘭離開市內車店之前，並未離開過該
    店，亦堪認定，是丁○○所供其於凌晨三時四十分許與己○○等人駕車離開云云
    ，固非可採，但丁○○其他所供離開市內車卡拉ＯＫ店至玲瓏萊之時間，均係四
    時二十分左右，絕未超過五時二十分或四十分，亦屬前後一致，則己○○所供伊
    於凌晨五時十分至二十分始坐丁○○汽車離開該店，又如何可獲高於丁○○供詞
    評價之證據力，而認定必可採。則依上開各情以觀，己○○及丁○○、戊○○三
    人駕車同時離開該店之時間，應在吳樹蘭離開後之凌晨四時十分至四時三十分之
    間，已極顯然。
(六)依丁○○上開多次所供，伊搭載本案被告己○○、戊○○自市內車卡拉ＯＫ店前
    往玲瓏萊理髮廳，至玲瓏萊理髮廳後即將該車交給被告己○○駕駛，當時之時間
    係凌晨四時十五分左右（該時間應有稍許出入，惟應在上午四時三十分至五十分
    之間）。又依證人丙○○於偵查中所結稱「‧‧‧我到玲瓏萊理髮廳去作按摩，
    我要叫的小姐在做其他的客人，我就在樓下客廳泡茶，大概四點十五分許，看到
    丁○○駕駛車子過來，自己一個人進來，我看到己○○下車並把車子開走，丁○○進來與我一起泡茶，不久他就在椅子上睡著了」云云（參見二七四八號偵查卷
    三三、三四頁），及於本院另案審理時證稱「我是想去理髮，四時十五分碰到上
    訴人（指丁○○）‧‧‧我看到己○○進來一下又出去，己○○就去開車，車內
    後座一位小姐來坐到前座，車子就開了」云云（參見本院七十八年上重訴十三號
    卷二第八四至八五頁），核與前開丁○○於偵查時供稱「我是在四時十分到玲瓏
    萊理髮廳，到六、七點我就在那裡睡覺」云云，其間或係四時十五分，甚或四時
    二十分到達云云，多方比較，時間雖有稍許出入，但至少堪認定丁○○最遲於案
 發當日凌晨四時三十分至五十分之間，已駕駛該汽車抵達玲瓏萊理髮廳。再者，
    本件承辦員警林隆茂於原審前開丁○○殺人案件及本院（七十八年度上重訴字第
    一三號）審理，曾先後二次到庭結證「丁○○案是我共同處理、當時筆錄己○○
    及丁○○二人都互推給對方、我不能確定誰是肇事」、「（問：戊○○當時在電
    話中有說離開卡拉OK時四點多？）我電話打過去她在睡覺說是四點多離開卡拉OK
    店」、「被害人來報案去找車子是死者家屬提供的車號000－0000號、查
    到車行發現車子有血跡、再去找承租人己○○」、「（問：你打電話問戊○○己○○送你回去幾點？）她回說可能是四點多、可是我認為她好像還在睡、叫她想
    清楚一點。她說沒帶錶、天可能快亮了。做筆錄時又說是五點多了」等語（參見
    七十八年重訴七四四號卷一五二頁，七十八年上重訴十三號卷一第一二二頁），
    而證人戊○○亦不否認案發後承辦刑警曾打電話給她，她的警訊筆錄實在之事實
    （參見上開本院卷第一０一頁背面），並陳稱「我於當日上午四時多，曾表示要
    離開市內車卡拉ＯＫ店」等語在卷（參見上開卷一○○頁），核與戊○○於原審
    所證稱欲離開之時間，前後相符，佐以戊○○吳樹蘭二人被帶出場，其中吳樹蘭
    已離開，戊○○自無久待之社會常情，參以被告己○○於丁○○案件時先後所供
    其等係在凌晨三點到市內車卡拉ＯＫ店喝酒，離開前吳樹蘭已先離去，半途中丁○○買油約二十分鐘等情（參見原審重訴七四四號卷二八至三一頁。本院上重訴
    十三號卷一第三四頁，卷二第七六至七八頁。八十年上重更（二）字第十號卷一
    ０二頁），是當天上午四時多，吳樹蘭蔡文畢已先離去時，被告己○○在戊○○
    要求下，叫丁○○開車載其等二人離開市內車卡拉ＯＫ店，自與事實相符。況戊○○所稱當日上午四時多離開市內車卡拉ＯＫ店一節，復與前開證人丙○○及丁○○之供證，前後吻合，自堪採取。且證人丙○○於丁○○案件時，多次證稱在
    卷，亦於本案時於本院前審證稱在卷（詳如前敘），其所供情節，依上所述，並
    非係認定被告己○○為真兇之唯一證據，是其所供情節縱有部分不堪採取，亦難
    反證被告己○○上開所辯「伊於五時十分至二十分始自市內車店離開」為可採，
    嗣經本院更審時傳喚，未能出庭作證，但事實已明確，其顯無再傳喚必要。
(七)又肇事之七○○—五八八二號小客車，係被告己○○於七十八年三月四日晚間十
 一時許，向位於台中市○○路之統一租車行（即六六九車行）承租後，由丁○○
    駕駛搭載被告己○○，沿健行路、美村路、五權西路、五權路至五權五街口己○○經營之熱情理髮廳，再沿五權路、中山路行駛至中山路與原子街口之名洋餐廳
    ，後又沿中山路、仁愛街到民族路與中華路口之市內車卡拉ＯＫ，離開市內車卡
    拉ＯＫ店後，沿民族路至五權路，因汽油用罄，經丁○○前去加油站購油加入後
    ，繼續駛往玲瓏萊理髮廳等情節，業據同案被告丁○○於警訊時偵查中供稱至詳
    ，並為被告己○○所不否認。姑不論丁○○上開所述各處到達、停留、離開之時
    間，是否前後相符，僅就行駛之路線與中途汽油用罄之事實，核與證人戊○○（
    參見二九六五號偵查卷十六頁）及被告己○○（參見二七四八號偵查卷十七頁背
    面）之供述，均相吻合。茲查，從統一租車行至該車汽油用罄停車處，檢察官勘
    驗結果為六點六八公里，而前開本院另案勘驗結果為五公里三百五十公尺（參見
    本院七十九年上重更（一）字第六號卷第一三八頁至一四○頁），雖前後二次估
    測或未盡相同，然前後距離約五、六公里左右，要無歧異，是依該小客車之出租
    人林芳瑛證稱其等租車業，都只留一、二公升之汽油，只夠租用人行車至加油站
    等情（參見本院七十八年上重訴第十三號卷一第六三頁背面），而以該車為裕隆
    飛羚一○一型小客車，每公升約可行駛十公里左右，再加上上開行駛路線，並非
    持續行駛，於引擎怠速空轉及每次啟動之耗油量，均較行駛途中為多，此乃周知
    之事實，準此，丁○○駕駛該車，斷續行駛五、六公里，於該汽車酌留量少於一
    公升時，其於民族路與五權路口因汽油用罄而停車，核與事理，並不相違。況且
    ，如丁○○有在市內車卡拉ＯＫ店，蔡文畢吳樹蘭上午四時離開後之空隙中途駕
    車離開並肇事，何以車上一人與目擊證人所供之二人，有明顯矛盾，且是否有足
    夠汽油可供使用，已有可疑，如肇事之前已有加滿相當汽油，豈會再返回該店搭
    載己○○等人時，於不遠處之五權路民族路口即無汽油可用，甚且如已肇事（上
    午五時五分至十分許），該有限時間，在天色未全亮前，肇事汽車有無受損外觀
    ，難以窺明，是否敢在己○○所辯之上午五時十分至二十分之間，趕回該卡拉Ｏ
    Ｋ店搭載被告己○○等人，以自暴其短，是否與常情相符，顯有疑問。
(八)再參照案發時間為上午五時五分至十分之間，則該七○○—五八八二號小客車，
    既於三月五日清晨五時五分至十分左右，在英才路上肇事，後往大雅路方向逃逸
    ，何能於五時十分或二十分許許，趕抵位在民族路中華路口之市內車卡拉ＯＫ店
    ？從而被告己○○供稱其等於五時十分左右，由市內車卡拉ＯＫ店出來乙節，衡
    情即非可能，更與事實矛盾。則同案被告壬○○所證：丁○○曾於當日凌晨四時
    至五時間，獨自一人至玲瓏萊理髮廳云云，顯難採信。又證人辛○○於警訊及偵
    查中證稱「丁○○己○○於三月五日上午五時四十分到玲瓏萊，車內有無其他人
    不知道」、「丁○○曾開車載己○○到玲瓏萊理髮廳，他們大概在我們吃完早點
    來的，我們都在五點四十分左右吃完早點」，及審理中證稱「三月五日五點四十
    分以後看到丁○○一次，四時至五時之間沒看到」、「我記得己○○沒有到玲瓏
    萊」云云（參見二九六五號偵查卷十九頁、二七四八號偵查卷十六頁，七十八年
    上重訴十三號卷一第六五頁，七十九年上重更（一）字六號卷一三三頁），前後
    所供未符，亦核與壬○○上開所證情節，有所不同，是辛○○上開證詞，尚難據
    為丁○○戊○○己○○三人，未於當日上午四時三十分至五十分之間，曾抵達玲
    瓏萊之有利認定。該證人經本院前審多次傳喚，未能再出庭證稱，經本院更審時
    傳喚，猶未出庭作證，惟依上所述，其先後所供已有矛盾，且不影響上情之認定
    ，自無再傳喚作證必要。且被告己○○與證人戊○○二人，均一再供稱：當天晚
    上乘坐丁○○所駕駛該小客車，由名洋餐廳到市內車卡拉ＯＫ店，再至玲瓏萊理
    髮廳之整個過程，並未經過肇事地點台中市○○路二三○號，更無發生車禍肇事
    （參見本院七十八年上重訴十三號卷一第一○○至一○二頁及上重更五卷第三十
    頁），而依前所述，丁○○在玲瓏萊理髮廳將前開肇事車輛七○○—五八八二號
    小客車交給被告己○○使用之時間，為當日凌晨四時三十分至五十分許，此後即
    未曾再開過該車，鑰匙並由被告己○○所保管，均如前述，是該小客車肇事當時
    之駕駛人，並非丁○○其人，而應係被告己○○，已係鐵證如山，至為灼然。檢
    察官就被告丁○○起訴書所載，被告丁○○係駕駛車輛買油後載己○○戊○○在
    英才路肇事云云，明顯與被告己○○等三人就該買油後之行程及肇事當時車上人
    數，有所歧異。又查，本案之玲瓏萊理髮廳係在臺中市○○路○○路與民生路間
    而靠近民生路口處（臺中師專對面），有原審及檢察官之勘驗圖可憑，當時臺中
 自由路司法大廈於七十六、七十七年改建期間，臺中地方法院係租賃在臺中市○○路○○路口之世華大樓辦公之情事，為眾所周知之事實，而當時丁○○購買汽
    油之五權路復興路之加油站，即係本院於八十九年六月間從自由路搬至五權南路
    現行辦公處所之斜對面，亦有被告己○○於偵查中所提之地圖可供查對，堪認當
    時臺灣臺中地方法院及現行本院同仁就本案之相關位置均耳熟能詳，是證人戊○○當日如僅在玲瓏萊理髮廳由己○○開車載送至熱情理髮廳，則依檢察官勘驗所
    載，該距離為一‧三九公里（參見八五四一號偵查卷八一頁），該段路程在夜間
    開車，顯不需要五分鐘，如依己○○於本院丁○○案件時所供「我開車間只有三
    、四分鐘」云云（參見本院八十一年上重更（三）字第十三號卷九七頁），及戊○○所供「從玲瓏萊到熱情沒有很久，不到幾分就到了」、「己○○從熱情到玲
    瓏萊開車才二、三分鐘」等語（參見七十八年重訴七四四號卷七六頁，本院七十
    八年上重訴十三號卷一第一０二頁），則證人戊○○何以在該短暫之時間內會有
    如上開筆錄所載「因車沒有汽油、己○○的朋友去買汽油、而後將車加上汽油後
    、己○○的朋友將車開走、但當時我有點酒醉半睡眠狀態、沒多久我張開眼睛看
    到己○○在開車、我就問他為何你在開車、己○○回答說「是的」我又半睡眠狀
    態、沒多久（大約十幾分鐘）就到五權路熱情理髮廳我就下車乘計乘車回大雅路
    我租處，大概五六點時間」、「但最後我看見己○○駕車時、他的朋友不見、我
    還坐在車後、當時有點醉但不很醉」、「等加油約十多分、我有看手錶因我約朋
    友‧‧‧到玲瓏來我沒有下車、我叫己○○進去幫我看一下。到玲瓏來後由己○○開車到熱情找吳女看不到吳女我就回家了、從玲瓏來到熱情沒有很久不到幾分
    鐘就到了」、「離開玲瓏來後是己○○開的、到熱情店約快到六點了我回到賓館
    約六點十多分」、「之後到市內車卡拉OK亦是三點多、有七八個人、喝到四點多
    少了幾個人‧‧‧差不多二三分鐘到熱情理髮廳我便下車我再叫計程車回來福賓
    館‧‧‧我只記得回來福賓館時間差二三分鐘便六點了、車資七八十元」、「他
    從熱情理髮廳到玲瓏來理髮廳才二三分鐘、沒有車禍」等不同事實之證稱，益見
    被告己○○上開所辯，伊僅在該段路途開車云云，顯係卸責之辯，難以採信。
(九)被告己○○於同案被告丁○○案件時，曾多次證稱：被告丁○○當晚在市內車卡
   拉ＯＫ店，是否曾經中途單獨一人離開過，不敢確定云云（參見二七四八號偵查
    卷三六頁背面、本院八十年上重更（二）字十號卷六七頁），足見其後改稱之被
    告丁○○曾經中途一人離開，再回市內車卡拉ＯＫ店時，已是上午五時十分以後
    云云，已難輕信，再衡諸同案被告丁○○於是日上午四時十分至四時三十分許，
    始與己○○、戊○○離開該卡拉ＯＫ店後，先去購買汽油再共返玲瓏萊理髮廳，
    已如前述，則證人己○○更易前供，顯非實在。證人林福明於己○○聲請傳證後
    之七十八年五月十六日偵查中第一次作證時證稱「丁○○好像有離開過（市內車
    卡拉ＯＫ）」云云（參見二七四八號偵查卷七七頁），既謂「好像」，自屬不確
    定之臆測，難採為被告己○○有利之認定。又證人林福明於七十八年六月二十二
    日原審審理時證稱同案被告丁○○離開市內車卡拉ＯＫ店約二十分鐘，於同年七
    月二十七日同院審理時又改稱四十分鐘，所為證述前後不一，自難採憑。而證人
    陳文卿則為己○○之胞弟，已據其陳明在卷，所為證詞，已有偏袒之虞，何況其
    於偵查中作證時，並未言及被告丁○○有中途一人離開市內車卡拉ＯＫ店情事（
    參見二七四八號偵查卷六二、六三頁），其至原審七十八年六月廿二日再度作證
    時，亦證謂：因到另桌招呼客人，不知當晚被告丁○○有無中途離開（參見原審
    七十八年重訴七四四號卷五五頁），是其後改稱被告丁○○曾中途離去一節，並
    不足取，無待贅述。至證人黃金泉固證稱同案被告丁○○在市內車卡拉ＯＫ店有
    中途離開過，但又稱何時離開及回來不清楚（參見本院七十九年上重更(一)字第六
    九頁），既然不知被告丁○○何時離開及回來，自非確切證據，況於本院調查時
    更改稱不能確定同案被告丁○○有無離開（參見本院上重更(五)卷第七十頁），故
    均無法資為有利被告己○○之證明。又同案被告壬○○雖多次證稱同案被告丁○○當日上午四時至五時間，曾自己一個人開車至玲瓏萊理髮廳，大約半個小時後
    ，於四時五十分許離開云云，但查，其於第一次警訊時謂「丁○○一個人來時沒
    有說什麼，祇是喝一、二杯茶即行離開，時間為四時五十分，沒有其他人與其同
    車」等語（參見二九六五號偵查卷二十頁背面），其後於七十九年六月五日本院
    審理時則稱「當天上午四－五時，丁○○有來找其女朋友，約在上午五時許離去
    ，其女朋友沒有一起離開等語」云云（參見本院上重訴十三號卷二第十頁背面）
    ，迨八十年一月十七日本院作證時，又改稱「是四至五時去的，他去那裡泡茶」
    （參見本院上重更(一)字第三四頁背面），於本院調查時則供稱「被告當天（案發
    當天）到玲瓏萊理髮廳二次，第一次早上四－五點間，第二次近六點，是去探望
    他女友」等語（參見本院更(五)卷第四八頁、四九頁），先謂被告丁○○至玲瓏萊
    理髮廳之目的在泡茶，後改稱找其女友，已屬兩岐，且衡之常理，被告倘若僅為
    泡茶之故，應無深夜一人特地開車離開市內車卡拉ＯＫ店至玲瓏萊喝茶必要，若
    謂其目的在找其女朋友，則離開時自必邀該女友同行，惟實際則不然，可見證人
    壬○○所言是否屬實，不無疑竇，自難輕信。且如前所述，同案被告丁○○駕車
    自統一租車行出發，斷續行駛至五權路與民族路口，該車原留存之汽油用罄，既
    合於情理，苟同案被告丁○○於市內車卡拉ＯＫ店飲酒期間曾獨自駕車外出，先
    至玲瓏萊理髮廳，再經肇事地點，又往大雅路方向逃逸約四十分鐘後，始返回市
    內車卡拉ＯＫ與己○○等會面，則其原留於車內之汽油必然不足，而需加油，苟
    同案被告丁○○已另為加油，依一般常情，當不致於行至五權路、民權路口時已
    用罄。從而依該小客車所留存之汽油量，與同案被告丁○○等於當晚所經路線研
    判，同案被告丁○○應不可能於市內車卡拉ＯＫ飲酒期間單獨駕車外出，此益證
    上開己○○、林福明、陳文卿、黃金泉等人證稱同案被告丁○○於市內車卡拉Ｏ
    Ｋ店曾單獨外出云云，為不足取。
(十)另證人丙○○，於被告丁○○案件時證稱其只看到被告丁○○一次，丁○○來玲
    瓏萊理髮廳只有那一次云云（參見本院上重訴十三號卷二第八四至八六頁），其
    於該次既見及被告丁○○進入玲瓏萊理髮廳，由己○○把車開走，同案被告丁○○自不可能前後兩次進入玲瓏萊理髮廳，從而同案被告壬○○前開所為被告先後
    兩次來到玲瓏萊理髮廳之證述，即無足採。又證人壬○○與辛○○證稱：己○○
    有進入玲瓏萊理髮廳洗手（上廁所隨即離去），當時有另一位不知名之小姐（按
    即戊○○）乙節，固屬實情，但彼等證稱己○○於是日上午五時四十分許自玲瓏
    萊理髮廳駕車離去云云，就離去之時間絕非事實，自不足採信。至證人壬○○另
    指同案被告丁○○曾向其提及發生一件重大之事，可能判死刑或無期徒刑云云，
    既為同案被告丁○○先後於偵審中所否認，而該同案被告壬○○曾受僱為被告己○○工作一年多，為己○○所是認（參見本院上重訴十三號卷一第三四頁背面）
    ，二人關係即非尋常，不免故為迴護。更何況壬○○亦自承只知同案被告丁○○
    係「黑仔」，不知其真實姓名，同案被告丁○○亦否認與其認識，則其供稱同案
    被告丁○○主動告訴其發生一件很嚴重之事云云，顯違常情，應無可採。另證人
    戊○○於警訊時證稱「我當時因有點醉，在車內睡覺，不知道丁○○是幾時在玲
    瓏萊理髮廳將該小客車交給己○○開」等語（參見二九六五號偵查卷十六頁背面
    ），是其後改稱交車時間為當日上午五時四十分云云，自無可取。又證人汪憶文
    於原審固曾證稱同案被告丁○○在玲瓏萊理髮廳將車交給己○○之時間，為當日
    上午五時四十分，其證述之時間，顯不足採，另其證稱同案被告丁○○當日上午
    在市內車卡拉ＯＫ店時，有無中途一人開車離開一節，既不知情，自不足執為有
    利被告己○○之認定。況上開自用小客車於肇事時車上僅有二人，與壬○○等三
    人所供同案被告丁○○係單獨開車離開，亦有不符，足見該自用小客車於肇事時
    ，顯非被告所駕駛甚明。此外，證人吳樹蘭、蔡文畢於偵審中所證其等於當日上
    午五點多打電話至市內車卡拉ＯＫ要取回皮包乙節（參見二七四八號偵查卷七十
    、六三頁。原審七四四號重訴卷一一七、五三頁。本院上重更（一）字第六號卷
    六八頁），依前所述，當時被告己○○、同案被告丁○○及證人戊○○既於上午
    四時十分至三十分許已離開，自難採為被告己○○有利之認定。且被告己○○於
    大雅路肇事後，有無於當日上午五時二十分至四十分之間，再返回市內車店及玲
    瓏萊店，核與被告於上午四時十分至三十分間，已與丁○○戊○○先行離開之事
    實，顯不生衝突，是吳樹蘭蔡文畢上開證詞縱為屬實，亦難為被告當日上午四時
    多未先行離開之有利認定。
四、況本件案發後，被告己○○曾透過其朋友綽號「胖吉」之陳明吉與被害人之配偶
    庚○○○欲和解，被告己○○同意賠償一百萬元，嗣後因被告己○○要求被害人
    之妻庚○○○保證在法庭作證時，要說其夫非己○○所撞，為庚○○○所拒絕而
    變卦，祇先付了十萬元，亦經證人即曾參與該項和解之胡曜當、涂明仁及庚○○○等人分別證述屬實（參見本院上重訴十三號卷二第十二頁、第九十頁、上重更
    （三）卷第四七頁至四九頁、原審上開重訴卷第五一頁、五二頁），其中證人胡
    曜當復曾進一步證述：「己○○及陳明吉均曾承認，己○○因駕駛技術不佳而撞
    死劉來富，要求我等講好話，美言幾句，且欲送錢賄賂，為我拒絕等語」（參見
    前開上重訴卷一第二九二頁）。再參以被告己○○坦承其與被害人劉來富家屬進
    行和解過程中，並未通知丁○○，丁○○並不知和解之事（參見前開上重更（二
    ）卷第六四頁背面）。又被告己○○亦曾至中國醫藥學院太平間祭拜被害人等情
    ，果被告己○○並非開車撞擊並輾壓被害人劉來富致死之人，則被告己○○縱自
    認係該肇事車輛之租用名義人，必然要求丁○○一同出面祭拜被害人並參與和解
    ，以示本身清白，始合情理，豈有丁○○根本不知和解之事？而由被告單獨央求
    朋友出面商談和解之理！且被告己○○案發時經實施測謊結果，就否認駕車撞死
    劉來富及教唆丁○○頂替部分，呈明顯說謊反應，此有法務部調查局台中市調查
    站（七九）中法第一六四號函附卷可稽（參見偵續字第六二號偵查卷九二頁、九
    三頁），嗣被告己○○於本院前審時請求再為測謊，並請求令丁○○、丙○○一
    併前往測謊，惟查前開丁○○被訴殺人案件，本院原擬對被告己○○再次測謊，
    然經法務部調查局函覆本院稱「被告己○○業於七十九年三月十六日接受本局台
    中市調查站測謊檢查，如就相同事項施測，基於反覆辯述，易造成印象凝固效應
    ，不宜重複實施」等語，有該局八十年五月一日函附卷（參見七十九年上重更（
    一）字第六號卷第一六四頁）可稽，是被告己○○上開聲請，本院核無再予測謊
    之必要。又本院前審雖認並無就丁○○部分為測謊必要，但本院更審時，函請法
    務部調查局排定二次期日，通知該證人及丙○○前去測謊，並通知被告協同一起
    前往，但未據該二人前去測謊，此有本院更審卷可稽。況且現行刑事訴訟法並無
    強制證人前去測謊之依據，而依上所述，本案已水落石出，自無再就該無關案情
    為測謊必要。再者，依本院更審時所函查之被告領取駕照之時間，被告於七十年
    十二月八日考領普小汽車駕照，八十九年二月三日考領職業小客車汽車駕照，此
    有交通部公路局臺中區監理所九十年三月十九函文可憑（參見本院更審卷五八頁
    ），佐以被告於案發時所從事之工作內容，則案發時被告已有多年駕駛經驗，並
    有搭載戊○○一程之情節，則被告辯稱丁○○駕駛技術較好，應係其開車肇事乙
    節，亦難採為其有利認定。是綜上所述，被告己○○上開泯滅人性之殺人犯行，
    洵堪認定，應依法論科。
乙、被告壬○○部分：
一、訊據上訴人即被告（下稱被告）壬○○，矢口否認有上開偽證犯行，並辯稱丁○○確實於當日凌晨四時至五時之間，曾一人獨自駕車至玲瓏萊理髮廳，約停留三
    、四十分鐘離去，第二次約在天亮時與己○○到玲瓏萊理髮廳，並於事發後二、
    三天對渠說發生一件事，可能會判死刑或十幾年徒刑等語，渠所證情節均前後一
    致，且與事實相符云云。惟查：
(一)被告壬○○先後於丁○○案件時證稱：
  1.「於七十八年三月五日凌晨四點到五點之間丁○○曾開一部白色飛羚自小客車到
    我上班的理髮廳、進來坐一下（約半個點鐘）就開該部自小客車離開、丁○○進
    來時並沒有說什麼、只是喝一二杯茶而已（一泡茶）。四點到五點之間是丁○○
    一個人開車來的、沒有其他人與他共乘車。丁○○離開時間大約在當日四點五十
    分左右」、「丁○○第二次駕該白色飛羚自小客車到我公司來的時間是在七十八
    年三月五日凌晨五點四十分左右。與丁○○同車到我公司有己○○及另外一位小
    姐（姓名不詳）。丁○○與己○○有下車進入我們的公司內、但另外那一位小姐
    沒有下車、坐在車內、己○○進來洗手後就開該部白色飛羚自小客車回去了、丁○○則坐在我們公司內。丁○○何時離開我不知道。己○○離開的時間在七十八
    年三月五日凌晨五點四十分左右、與車內另外一位小姐離開的」云云（參見二九
    六五號偵查卷二一頁警訊筆錄）。
  2.「七十八年三月五日凌晨丁○○先後二次到我店裡。第一次他在凌晨四點到五點
    丁○○自己一個人開白色飛羚的車子到我那邊、大概半個小時後他離開、我平常
    都會在五點十分出去買東西給理髮小姐吃、他大約在四點五十分離開。第二次他
    在五點四十分左右丁○○開車載己○○及另外小姐到店裡。那位小姐沒有下車、
    己○○與丁○○下車、己○○去上洗手間、不久就離開了、丁○○還留在店內」
    、「（問：你確定丁○○第二次開車到你店裡時、是他本人開車、己○○與另外
    一個小姐與他同車？）沒有錯」云云（參見二七四八號偵查卷十四頁）。
  3.「七十八年三月四日從傍晚六點到第二天上午六點、除了買點心外其他均不離開
    。」、「丁○○三月四日傍晚至隔天六點我記得去過三次。第一次是帶葉女來上
    班、第二次是四點至五點之間、第三次是五點四十分左右開車載己○○及許女去
    。時間確定、因我每天都是五點十分去買點心」、「（問：丁○○何時將車交給
    己○○？）五點四十分左右、我們在吃點心。交車後、我便沒看到他的人了」、
    「不知道。但三月五日凌晨四至五點之間丁○○有來找其女朋友。約在凌晨五點
    左右離去、當時他是開車來的。當天離開時被告之女朋友沒有一起離去」、「有
    一天他向我講其發生一件重大的事、可能要判死刑或無期徒刑、但忘了是哪一天
    向我講的」、「我能確定三月五日凌晨四五點被告有至我店裡、因五日早上他們
    要去參加朋友婚席、所以能確定」云云（參見本院上重訴第十三號卷一第六四頁
    ，卷二第十一頁）。
  4.「七十八年三月五日我有在玲瓏來理髮廳、當天丁○○是五時去的、他去那裡泡
    茶、差不多四時五十分至五點以前離開、他離開後五點四十分再碰面、當時有看
    到己○○及一位女孩子、那個女孩坐在車上沒進來」云云（參見本院七十九年上
    重更（一）字第六號卷三五頁）。
  5.「（問：是否丁○○第二次去你店內還有己○○及另一小姐同去、丁○○及己○○有下車入店小姐沒下車、己○○洗手後就開車離去、丁○○仍留在店內？）是
    的。」、「第一次只有丁○○一個人開車來。第二次去理髮廳是五點四十分許、
    我是五點十分去買早點約過半小時他來。第二次遇到丁○○時、己○○洗手後就
    走了、他進入洗手間後就離去」、「丁○○第一次去理髮廳是四、五點之間、他
    女友在我那上班、他去找她停留約半小時」云云（參見本院八十年上重更（二）
    字第十號卷八二頁）。
  6.「七十八年三月五日我買完點心回來看到丁○○己○○他們二人開車來、己○○
    洗完手就離開、和一位小姐離開。丁○○在當天四到五點左右有來找他女朋友和
    他女朋友聊天泡茶約半個小時後離開、那段時間他女朋友沒有接客、我就在外面
    叫客、丁○○後來開車離開、他離開約二十分鐘、我就去買早點、我每天固定早
    上五點十分去買早點、五點半就買回來、那天我買早點回來後就看到丁○○、己○○他們來理髮廳。丁○○五點半去理髮廳時我就準備下班了」、「丁○○單獨
    來理髮廳時約四至五點、差不多四點二十分左右來理髮廳但我無法確定時間、己○○和丁○○二人來時洗完手就離開了」云云（參見本院八十三年上重更（四）
    字卷第十三號卷六六頁）。
  7.「案發當時我在玲瓏來理髮廳當經理、當時被告有到玲瓏來二次、第一次早上四
    至五點間、第二次是近六點。他女朋友在我們店內上班、去探望他女朋友」、「
    案發當天被告二次到玲瓏來理髮廳、第一次是四點到五點間、第二次是五點到六
    點間、詳細時間不清楚。第一次他自己開車去在那裡坐約半個鐘頭、第二次與我
    朋友己○○一起去。他第一次去離開時應該是早上五點左右、我五點十分去買早
    餐、他就不在了」、「被告與己○○當天早上五點半到六點到玲瓏來理髮廳、己○○也是五點半到六點間離開玲瓏來理髮廳」云云（參見本院八十五年上重更（
    五）字第十八號卷四九、一二七頁）。
(二)依被告壬○○上開先後所供，可見被告證稱同案被告丁○○於七十八年三月五日
    凌晨四時至六時之間，曾先在四時至五時之間，自行駕車前往玲瓏萊理髮廳，自
    行離去，再於同日上午五時四十分許，駕車與被告己○○及另一位女子抵達玲瓏
    萊云云，前後所供案情大致相符，但依被告己○○上開案情之認定，被告壬○○
    所供丁○○至該玲瓏萊兩次之情節，與上開認定之事實，已有明顯差異。且依前
    所述，同案被告丁○○與被告己○○及證人戊○○，堪認定在該日凌晨四時三十
    分至五十分之間，一同抵達該玲瓏萊後，丁○○即將該車交由己○○駕駛而離去
    ，嗣己○○駕車搭載戊○○肇事時，丁○○並未在車上，則壬○○所證稱丁○○
    於上午四時至五時之間，有抵達該理髮廳，其所證係丁○○一人駕車到達，顯非
    真實。再者，被告壬○○於事實欄所載之各次訊問時證稱：丁○○當日凌晨四至
    五時間，曾自己一個人開車至玲瓏萊理髮廳，大約半小時後，於四時五十分許離
    開，第二次約在五時四十分左右，載己○○進來云云。渠所證情節與前開證人丙○○及辛○○所述情節，已屬有違。且渠於第一次警訊時謂「丁○○一個人來時
    沒有說什麼，只喝一、二杯茶即離開，時間為四時五十分，沒有其他人與其同車
    」云云，其後於七十九年六月五日本院審理時則稱「當天上午四至五時，丁○○
    有來找其女朋友，約在上午五時許離去，其女友沒有一起離開」云云（參見上開
    上重訴十三號卷二第十頁背面），迨八十年一月十七日作證時又改稱「是四至五
    時去的，他去泡茶」云云（參見上重更（一）字卷三四頁背面），另證稱「被告
    當天到玲瓏萊理髮廳二次，第一次早上四至五點，第二次近六點，是去探他女友
    」云云（參見上重更（五）卷第四八頁背面、四九頁），姑不論丁○○係為被告
    己○○開車之人，於被告己○○等人在室內車卡拉ＯＫ店中飲酒，在未經告知被
    告己○○或在座之人，或約明返回時間之情形下，任意自行駕車外出已逾常情。
    且就被告壬○○前開證述內容，先謂丁○○至玲瓏萊理髮廳之目的在於泡茶，後
    改稱找其女友葉素玲，已屬兩歧。況且丁○○倘若僅為泡茶之故，應無深夜一人
    特地開車離開室內車卡拉ＯＫ店至玲瓏萊理髮廳喝茶之必要，若謂其為找女友，
    則離開時必邀其女友同行，或告知被告壬○○或證人辛○○（按均係玲瓏萊理髮
    廳之經理）轉達，惟實際則不然，足見壬○○上開所證，難以輕信。
二、又被告壬○○曾受僱為被告己○○工作一年多之情事，已據被告己○○所是認（
    參見上開上重訴十三號卷一第三四頁背面），且被告壬○○亦自承於案發時僅認
    識丁○○約一、二個月餘云云，然遍查本案之證人，除被告壬○○外，未有丁○○告知「發生一件事，可能判死刑或十幾年」之證述，則本案肇事後，警方積極
    追查逃逸之肇事者，已見諸報端（參見二七四八號偵查卷四頁），以丁○○與被
    告壬○○間僅認識約一、二個月之交情，丁○○如係肇事者，是否會將此事告知
    被告壬○○？核與事理，顯屬有違，況壬○○至本院更審時，未能就該陳述事，
    舉證以實其說，是被告壬○○之上開證詞，雖未具體明確，但其目的即係用以混
    淆檢警偵辦之方向，已甚明確。又同案被告丁○○於自己所涉上開案件時，均供
    稱伊與戊○○、己○○係在在當日上午四時二十分許，駕車抵達玲瓏萊理髮廳，
    伊並無在之前自己個人駕車到達該店，亦無其後與戊○○己○○另行駕車抵達該
    店之陳述，是被告壬○○，顯將三人抵達該店之時間，故意移置至上午五時四十
    分許，另捏造丁○○在四時至五時之間有自己駕車抵達該店，以轉移檢警認定係
    丁○○自行肇事之誤認（警局初次移送之被告係己○○，並非己○○丁○○二人
    ），惟依前所述，肇事車輛上有二人，顯見丁○○不可能自己先行肇事後，再與
    戊○○己○○於上午五時四十分許，另行共同抵達該店。且依前所述，丁○○己○○戊○○三人，係在上午四時十分至三十分之間，已駕車共同離開該市內車店
    ，被告己○○戊○○二人，顯不可能在上午五時十分至二十分之間，始被丁○○
    在市內車卡拉ＯＫ店所載離而折返該玲瓏萊，則被告壬○○雖未參加先前之名洋
    餐廳、市內車卡拉ＯＫ店之飲酒，但被告壬○○證稱己○○等三人有於上午五時
    四十分許，抵達該玲瓏萊，自有不實。是依上情節，被告上開二個時點之供稱，
    確有移花接木之嫌，渠所證稱「丁○○第一次於四點至五點間曾獨自至玲瓏萊理
    髮廳，嗣於四點五十分許離開，第二次於五點四十分與己○○再至玲瓏萊理髮廳
    」云云，顯係故作被告己○○不在場之證明，自屬於案情有重要關係事項之證稱
    ，渠為迴護被告己○○之意圖，已甚明確，自堪認被告有偽證之犯行。況本件肇
    事發生之時間為上午五時五分至十分之間，而被告己○○嗣且將該汽車停放在臺
    中市○○街，則依該停車位置與案發地、玲瓏萊、熱情理髮廳之地形參互以觀，
    被告己○○於搭載戊○○在英才路肇禍後（車上二人），有於五時四十分許再折
    返該玲瓏萊理髮店，亦非不可能，是被告壬○○上開所證有於上午五時四十分許
    ，在玲瓏萊見到己○○戊○○丁○○「三人」之供詞，顯係內容不實之偽證。
三、本件車禍發生後，檢察官依警局之移送，及被害人劉來富配偶庚○○○之告訴，
    而將丁○○先提起公訴，所認定之事實為「同日凌晨五時許，飲罷分手，丁○○
    酒後駕駛己○○‧‧‧附載戊○○己○○前往同市○○路玲瓏萊理髮廳，中途油
    罄‧‧‧丁○○仍在前駕駛」云云，不僅未核計買油與等候之時間，且與本院就
    該案被告丁○○認定之事實，明顯不同，亦與檢察官嗣另行起訴被告己○○之起
    訴書所載「至同日凌晨三時四十分許席散，丁○○駕駛上開小客車載同己○○戊○○沿民族路欲往五權路‧‧‧加油後於同日凌晨四時十五分許，行至玲瓏萊理
    髮廳，丁○○將該小客車交予己○○使用，己○○即駕駛上開小客車，載同戊○○至熱情理髮廳稍事休息後，即駕駛該車‧‧‧」，難以相符，是本案發生後，
    嫌疑人丁○○、己○○二人互推責任，或為人情之常，且有關之證人戊○○、林
    福明、吳樹蘭、辛○○等人所供，亦各有不同，以致案情難以釐清，檢察官雖未
    能為即時之正確認定，但被告壬○○上開不實之證稱，以致檢察官將丁○○羈押
    ，另將己○○先為不起訴處分後，再另行起訴，則上開壬○○於案情重要事項之
    時間點、人數，既有不實故意之證稱，其後於法院多次審理時，仍不改其供稱，
    以致丁○○遭誤判，至本院更三審時始獲平反，則被告空口辯稱渠無偽證犯意，
    自難採取。至同案被告林福明，經原審判決無罪，戊○○則據原審判決公訴不受
    理，其他之相關證人有無偽證之情節，自應由檢察官另行偵辦，核與被告上開犯
    罪事實之認定無涉，被告選任辯護人就此部分之辯稱，亦難採取。再者，證人辛○○於偵查中證稱「丁○○己○○於三月五日上午五時四十分到玲瓏萊，車內有
    無其他人不知道」，及審理中證稱「三月五日五點四十分以後看到丁○○一次，
    四時至五時之間沒看到」、「我記得己○○沒有到玲瓏萊」云云（參見二九六五
    號偵查卷十九頁、二七四八號偵查卷十六頁，七十八年上重訴十三號卷一第六五
    頁，七十九年上重更（一）字六號卷一三三頁），核與被告壬○○上開所證情節
    ，明顯有所不同，是辛○○上開證詞，尚難據為被告未有偽證之有利認定，至為
    顯明。且其經本院前審多次傳喚，未能出庭證稱，但已無礙上情之認定，自無再
    傳喚必要，併此敘明。從而，被告壬○○上開所辯云云，顯係卸責之詞，不足採
    信，其上開偽證犯行之事證已明確，被告犯行，自堪認定。
丙、綜上所述：
一、核被告己○○所為，係犯刑法第二百七十一條第一項之殺人罪。又起訴書僅記載
    被告己○○車有撞上劉來富身體，未言及有撞傷，且未以過失傷害起訴，以被告
    己○○係撞上劉來富後始萌殺人之犯意，該殺人罪，與過失傷害間犯意各別，其
    既未經起訴，本院自毋庸審究。核被告壬○○所為，係犯刑法第一百六十八條之
    偽證罪。被告壬○○係基於迴護被告己○○犯行之整體犯意，為完成訴訟訊問之
    目的，先於七十八年四月六日檢察官訊問時，供前具結，而為虛偽之陳述，嗣歷
    經事實欄所載多次傳訊，接續而為相同之證詞，為接續犯，應屬實質上一罪，公
    訴意旨雖僅起訴被告壬○○於本院七十八年九月二十一日審理時之犯行，惟事實
    欄所載之諸次犯行，既包括於被告迴護被告己○○犯行之整體犯意，為實質上一
    罪，本院自得一併審理，附此敘明。
二、原審經審理之結果，認被告己○○、壬○○部分，罪證明確，予以論科，固非無
    見。惟原審就被告己○○何時離開市內車卡拉ＯＫ店，何時駕車離開玲瓏萊理髮
    廳，其認定有明顯錯誤，且未就相關行程認定明確，均有違誤。又原審就諭知被
    告己○○褫奪公權六年，所應引用之法條應係刑法第三十七條第二項，而原審竟
    引用刑法第三十七條第一項，亦有未合。又原審認定被告壬○○非僅於審判職務
    之公署審判時有偽證之情形，並於臺灣臺中地方法院檢察署檢察官訊問時亦有偽
    證之犯行，然於主文漏未載明「及於檢察官偵查時」等字，顯有未當。被告己○○、壬○○提起上訴，否認上開犯罪，雖為無理由，惟原審判決此部分既有上開
    可議，即屬無可維持，應由本院將原判決關於己○○壬○○部分均撤銷改判。爰
    審酌被告己○○之素行、智識程度，惟於開車時不慎撞及被害人後，不思加以救
    助，竟仍加速輾壓而過，取人性命，惡性重大，且事後又狡言卸責，復未與被害
    人家屬達成和解，被告壬○○意圖迴護被告己○○，而虛偽證言，使丁○○被訴
    殺人案件，歷時九年始能昭雪，被告二人所致生之損害鉅大及二人犯後態度等一
    切情狀，分別量處如主文第二項、第三項所示之刑，被告己○○部分，依其犯罪
    之性質，認有宣告褫奪公權之必要，併諭知褫奪公權六年，以示懲儆。又被告己○○犯罪時間，係於七十九年十月三十一日以前，合於中華民國八十年罪犯減刑
    條例規定基準日之前，應依該條例第二條第一項第一款甲類第三目之規定，減其
    宣告刑三分之一，為有期徒刑八年，及褫奪公權四年，而被告壬○○之整體犯行
    ，惟其八十年一月十七日、十二月十二日、八十三年九月六日、八十五年七月二
    十九日、八十六年四月十四日等虛偽陳述行為，均在前開減刑條例規定基準日之
    後，參酌最高法院七十年臺非字一三五號判例意旨，自無上開減刑條例之適用，
    附此敘明。
據上論斷，應依刑事訴訟法第三百六十九條第一項前段、第三百六十四條、第二百九
十九條第一項前段，刑法第一百六十八條、第二百七十一條第一項、第三十七條第二
項，中華民國八十年罪犯減刑條例第二條第一項第一款甲類第三目、第四條第一項第
五款、第八條、第十五條，判決如主文。
本案經檢察官乙○○到庭執行職務
中      華      民      國      九十    年      九      月      十八    日
                                臺灣高等法院臺中分院刑事第二庭
                                    審判長法  官  羅  禮  政
                                          法  官  陳  欣  安
                                          法  官  蔡  聰  明
右正本證明與原本無異。
如不服本判決應於收受送達後十日內向本院提出上訴書狀，其未敘述上訴之理由者並
得於提起上訴後十日內向本院補提理由書（均須按他造當事人之人數附繕本）。
                                          書記官    瑞  芳
中      華      民      國      九十    年      九      月      十九    日
刑法第一百六十八條：
於執行審判職務之公署審判時或於檢察官偵查時，證人、鑑定人、通譯於案情有重要
關係之事項，供前或供後具結，而為虛偽陳述者，處七年以下有期徒刑。
刑法第二百七十一條：
殺人者，處死刑、無期徒刑或十年以上有期徒刑。
前項之未遂犯罰之。
預備犯第一項之罪者，處二年以下有期徒刑。
                                                                       Ａ


司法院資訊處製作；財團法人民間司法改革基金會備份。
